# Modul 2: Praktikum ADW

### Load Data & Library

```{r}
library(forecast)
library(ggplot2)
library(dplyr)
library(zoo)
library(tseries)
library(Metrics)
```

**Penjelasan:**

Library yang digunakan adalah `forecast` untuk pemodelan, `ggplot2` untuk visualisasi, `dplyr` untuk manipulasi data, `zoo` untuk imputasi, `tseries` untuk uji stasioneritas, dan `Metrics` untuk evaluasi model.

### Pre-Processing

```{r}
oil <- read.csv("https://raw.githubusercontent.com/fabiobanyu/Tugas-Tugas-kuliah/main/oil.csv", stringsAsFactors = FALSE)

str(oil)
head(oil, 10)
tail(oil, 10)
```

```{r}
colnames(oil) <- c("date", "price")
oil$date <- as.Date(oil$date)

# Cek missing values
cat("Jumlah NA:", sum(is.na(oil$price)), "\n")
cat("Total baris:", nrow(oil), "\n")
```

```{r}
# Imputasi NA
oil$price <- na.approx(oil$price, na.rm = FALSE)

# setelah imputasi
cat("Jumlah NA setelah imputasi:", sum(is.na(oil$price)), "\n")

oil <- oil[!is.na(oil$price), ]
cat("Total baris bersih:", nrow(oil), "\n")
```

**Penjelasan:**

Data oil.csv dibaca dan diperiksa strukturnya, ditemukan 43 nilai NA pada kolom harga. NA diisi menggunakan interpolasi linear (`na.approx`), menyisakan 1 NA di awal yang kemudian dihapus, sehingga data bersih menjadi 1217 baris.

### Plot Data Harian

```{r}
# Plot data harga minyak
ggplot(oil, aes(x = date, y = price)) +
  geom_line(color = "steelblue", linewidth = 0.7) +
  labs(
    title = "Harga Minyak Mentah WTI (2013–2017)",
    subtitle = "Sumber: Kaggle Store Sales Dataset",
    x = "Tanggal",
    y = "Harga (USD/barrel)"
  ) +
  theme_minimal(base_size = 13)
```

**Penjelasan:**

Data divisualisasikan sebagai line chart harian. Terlihat harga minyak berada di kisaran \$90–\$105 pada 2013–2014, lalu anjlok drastis ke \~\$30 pada 2016, kemudian stabil di kisaran \$45–\$55 hingga 2017.

```{r}
# Agregasi ke rata-rata bulanan agar lebih smooth & representatif
oil_monthly <- oil %>%
  mutate(
    year  = format(date, "%Y"),
    month = format(date, "%m")
  ) %>%
  group_by(year, month) %>%
  summarise(avg_price = mean(price, na.rm = TRUE), .groups = "drop") %>%
  arrange(year, month)

cat("Jumlah bulan:", nrow(oil_monthly), "\n")
head(oil_monthly)
```

### Agregasi Bulanan & Konversi ts

```{r}
# Data mulai Januari 2013, frekuensi 12 (bulanan)
oil_ts <- ts(oil_monthly$avg_price,
             start     = c(2013, 1),
             frequency = 12)

# Plot time series bulanan
autoplot(oil_ts) +
  labs(
    title = "Rata-rata Harga Minyak WTI Bulanan",
    x     = "Tahun",
    y     = "Harga (USD/barrel)"
  ) +
  theme_minimal(base_size = 13)
```

**Penjelasan:**

Data harian diagregasi menjadi rata-rata bulanan menghasilkan 56 titik waktu, lalu dikonversi ke objek `ts` dengan frekuensi 12. Ini dilakukan agar data lebih stabil dan cocok untuk metode smoothing bulanan.

### Dekomposisi STL, ACF & PACF, Uji ADF

```{r}
oil_decomp <- stl(oil_ts, s.window = "periodic")
autoplot(oil_decomp) +
  labs(title = "Dekomposisi STL - Harga Minyak WTI") +
  theme_minimal()

par(mfrow = c(1, 2))
acf(oil_ts,  main = "ACF - Harga Minyak WTI")
pacf(oil_ts, main = "PACF - Harga Minyak WTI")
par(mfrow = c(1, 1))

adf_result <- adf.test(oil_ts)
cat("\n===== UJI ADF (Augmented Dickey-Fuller) =====\n")
print(adf_result)
if (adf_result$p.value < 0.05) {
  cat("Kesimpulan: Data STASIONER (p < 0.05)\n")
} else {
  cat("Kesimpulan: Data TIDAK STASIONER (p >= 0.05)\n")
}
```

**Penjelasan:**

**STL**

STL memisahkan data menjadi tiga komponen: tren, musiman, dan residual. Hasilnya menunjukkan tren menurun tajam sejak 2014, komponen musiman lemah (amplitude ±5), dan residual yang relatif kecil.

**ACF & PACF**

ACF menunjukkan pola peluruhan lambat (slowly decaying), artinya data sangat autokorelasi dan memiliki tren. PACF hanya signifikan di lag pertama, mengindikasikan struktur AR(1).

**Uji ADF**

Uji Augmented Dickey-Fuller menghasilkan p-value = 0.743 (\> 0.05), sehingga gagal tolak H₀. Artinya data **tidak stasioner** — terdapat tren jangka panjang yang perlu ditangani oleh metode smoothing.

### Split Train/Test

```{r}
# 80% training, 20% testing
n_total <- length(oil_ts)
n_train  <- round(0.8 * n_total)
n_test   <- n_total - n_train

cat("\nTotal data:", n_total, "bulan\n")
cat("Training  :", n_train,  "bulan\n")
cat("Testing   :", n_test,   "bulan\n")

oil_train <- head(oil_ts, n_train)
oil_test  <- tail(oil_ts, n_test)
```

**Penjelasan:**

Data dibagi 80% training (45 bulan: Jan 2013 – Sep 2016) dan 20% testing (11 bulan: Okt 2016 – Ags 2017). Pemisahan ini untuk mengevaluasi kemampuan prediksi model pada data yang belum pernah dilihat.

### Model SES

```{r}
cat("\n===== MODEL 1: SES (Simple Exponential Smoothing) =====\n")

model_ses <- ses(oil_train, h = n_test)
summary(model_ses)

cat("Alpha (α) optimal:", model_ses$model$par["alpha"], "\n")

# Plot SES
autoplot(model_ses) +
  autolayer(oil_test, series = "Aktual", color = "red") +
  labs(
    title = "SES - Peramalan Harga Minyak WTI",
    x     = "Tahun",
    y     = "Harga (USD/barrel)"
  ) +
  theme_minimal(base_size = 13)
```

Penjelasan:

SES menghasilkan α = 0.9999 (sangat tinggi), artinya model hampir sepenuhnya bergantung pada nilai terbaru dan mengabaikan data lama. Hasilnya forecast datar di \~45.16 untuk semua periode karena SES tidak menangkap tren.

### Model Holt

```{r}
cat("\n===== MODEL 2: HOLT (Double Exponential Smoothing) =====\n")

model_holt <- holt(oil_train, h = n_test)
summary(model_holt)

cat("Alpha (α) optimal:", model_holt$model$par["alpha"], "\n")
cat("Beta  (β) optimal:", model_holt$model$par["beta"],  "\n")

# Plot Holt
autoplot(model_holt) +
  autolayer(oil_test, series = "Aktual", color = "red") +
  labs(
    title = "Holt - Peramalan Harga Minyak WTI",
    x     = "Tahun",
    y     = "Harga (USD/barrel)"
  ) +
  theme_minimal(base_size = 13)
```

**Penjelasan:**

Holt menghasilkan α = 0.9999 dan β = 0.56, menunjukkan model responsif terhadap perubahan level sekaligus menangkap tren. Forecast sedikit menanjak (\~45.2 hingga \~45.85) karena komponen tren positif kecil terdeteksi di akhir data training.

### Model Holt-Winters Additive

```{r}
cat("\n===== MODEL 3: HOLT-WINTERS (Triple Exponential Smoothing) =====\n")

# Additive
model_hw_add <- hw(oil_train, seasonal = "additive",   h = n_test)

# Multiplicative
model_hw_mul <- hw(oil_train, seasonal = "multiplicative", h = n_test)

summary(model_hw_add)
summary(model_hw_mul)

# Plot Holt-Winters Additive
autoplot(model_hw_add) +
  autolayer(oil_test, series = "Aktual", color = "red") +
  labs(
    title = "Holt-Winters Additive - Peramalan Harga Minyak WTI",
    x     = "Tahun",
    y     = "Harga (USD/barrel)"
  ) +
  theme_minimal(base_size = 13)
```

**Penjelasan:**

HW Additive menghasilkan γ = 0.0001 (komponen musiman nyaris nol), menunjukkan tidak ada musiman yang signifikan. Forecast justru menurun drastis ke \~24–42 karena pola musiman historis (yang lemah) salah diinterpretasikan sebagai tren turun.

### Model Holt-Winters Multiplicative

```{r}
# Plot Holt-Winters Multiplicative
autoplot(model_hw_mul) +
  autolayer(oil_test, series = "Aktual", color = "red") +
  labs(
    title = "Holt-Winters Multiplicative - Peramalan Harga Minyak WTI",
    x     = "Tahun",
    y     = "Harga (USD/barrel)"
  ) +
  theme_minimal(base_size = 13)
```

**Penjelasan:**

HW Multiplicative menghasilkan α = 0.667, β = 0.157, γ = 0.124 — lebih seimbang. Forecast berkisar \~36–46, lebih masuk akal dari HW Additive, namun tetap kalah akurat dibanding Holt karena memaksakan komponen musiman yang sebenarnya tidak dominan.

### Evaluasi Model

```{r}
# Fungsi evaluasi
eval_model <- function(actual, predicted, model_name) {
  mae_val  <- mae(actual, predicted)
  rmse_val <- rmse(actual, predicted)
  mape_val <- mape(actual, predicted) * 100  # dalam persen
  cat(sprintf("\n[%s]\n  MAE  = %.4f\n  RMSE = %.4f\n  MAPE = %.4f%%\n",
              model_name, mae_val, rmse_val, mape_val))
  return(data.frame(Model = model_name,
                    MAE   = round(mae_val,  4),
                    RMSE  = round(rmse_val, 4),
                    MAPE  = round(mape_val, 4)))
}

aktual <- as.numeric(oil_test)

cat("\n===== EVALUASI PERFORMA MODEL =====\n")
eval_ses    <- eval_model(aktual, as.numeric(model_ses$mean),    "SES")
eval_holt   <- eval_model(aktual, as.numeric(model_holt$mean),   "Holt")
eval_hw_add <- eval_model(aktual, as.numeric(model_hw_add$mean), "Holt-Winters Additive")
eval_hw_mul <- eval_model(aktual, as.numeric(model_hw_mul$mean), "Holt-Winters Multiplicative")
```

**Penjelasan:**

Keempat model dibandingkan menggunakan MAE, RMSE, dan MAPE pada data testing. Holt unggul dengan MAPE 7.565%, diikuti SES 8.121%, HW Multiplicative 14.001%, dan HW Additive 29.030% — HW Additive paling buruk karena salah menangkap pola musiman.

### Tabel perbandingan

```{r}
# Tabel perbandingan
tabel_eval <- rbind(eval_ses, eval_holt, eval_hw_add, eval_hw_mul)
cat("\n===== TABEL PERBANDINGAN MODEL =====\n")
print(tabel_eval)

# Model terbaik (MAPE terkecil)
best_model <- tabel_eval[which.min(tabel_eval$MAPE), "Model"]
cat("\n>>> Model terbaik berdasarkan MAPE:", best_model, "<<<\n")


ggplot(tabel_eval, aes(x = Model, y = MAPE, fill = Model)) +
  geom_bar(stat = "identity", width = 0.6, show.legend = FALSE) +
  geom_text(aes(label = paste0(MAPE, "%")), vjust = -0.5, size = 4) +
  labs(
    title = "Perbandingan MAPE Antar Model Smoothing",
    x     = "Model",
    y     = "MAPE (%)"
  ) +
  theme_minimal(base_size = 13) +
  theme(axis.text.x = element_text(angle = 15, hjust = 1))
```

**Penjelasan:**

Berdasarkan hasil output, Model Holt adalah yang terbaik dengan MAPE 7.565% — artinya tingkat akurasi peramalan tergolong baik (MAPE \< 10%). Model ini cocok karena data harga minyak memiliki tren menurun tanpa pola musiman yang dominan, sehingga Holt (yang menangkap tren) lebih unggul dari HW yang memaksakan komponen musiman.

### Forecast 12 Bulan ke Depan

```{r}
# REFIT semua mode
n_forecast <- 12

refit_ses    <- ses(oil_ts, h = n_forecast)
refit_holt   <- holt(oil_ts, h = n_forecast)
refit_hw_add <- hw(oil_ts, seasonal = "additive",      h = n_forecast)
refit_hw_mul <- hw(oil_ts, seasonal = "multiplicative", h = n_forecast)

cat("\n===== HASIL PERAMALAN 12 BULAN KE DEPAN =====\n")
cat("(Refit menggunakan seluruh data 2013-2017)\n")
cat("\n[SES]\n");               print(refit_ses$mean)
cat("\n[Holt]\n");              print(refit_holt$mean)
cat("\n[HW Additive]\n");       print(refit_hw_add$mean)
cat("\n[HW Multiplicative]\n"); print(refit_hw_mul$mean)

# Plot peramalan model terbaik
if (best_model == "Holt") {
  model_final       <- refit_holt
} else if (best_model == "SES") {
  model_final       <- refit_ses
} else if (best_model == "Holt-Winters Additive") {
  model_final       <- refit_hw_add
} else {
  model_final       <- refit_hw_mul
}

autoplot(model_final) +
  labs(
    title    = paste("Peramalan 12 Bulan ke Depan -", best_model),
    subtitle = "Menggunakan seluruh data historis (2013–2017)",
    x        = "Tahun",
    y        = "Harga (USD/barrel)"
  ) +
  theme_minimal(base_size = 13)
```

**Penjelasan:**

Semua model di-refit menggunakan seluruh data (56 bulan) lalu meramalkan Sep 2017 – Ags 2018. Model Holt meramalkan harga stabil di kisaran \~47–48 USD/barrel dengan interval kepercayaan yang melebar seiring waktu.

### Hasil dan Kesimpulan

```{r}
cat("\n")
cat("============================================================\n")
cat("  RINGKASAN HASIL ANALISIS DERET WAKTU\n")
cat("  Dataset : Harga Minyak WTI (oil.csv)\n")
cat("  Periode : Januari 2013 - Agustus 2017\n")
cat("============================================================\n")
cat("\nTabel Evaluasi Model:\n")
print(tabel_eval)
cat("\nModel Terbaik:", best_model, "\n")
```
